臺灣臺中地方法院民事判決　九十四年度婚字第一九二號
　　原　　　告　甲○○
　　被　　　告　乙○○
右當事人間離婚事件，本院於民國九十四年三月三十一日言詞辯論終結，判決如左：
    主      文
准原告與被告離婚。
訴訟費用由被告負擔。
    事      實
甲、原告方面：
  一、聲明：求為判決如主文所示。
  二、陳述：
      兩造於民國（下同）七十八年六月三日結婚，而婚後未曾育有子女，再加上兩
      造相差十九歲之年齡差距，各方觀念皆有極大之差異，因此自婚後感情即不甚
      融洽，又被告自婚後並無從事任何工作，亦不負擔家庭生計生活，是兩造共同
      生活期間，被告非但不念結髮之恩，且動輒於酒後對原告施以拳打腳踢之肢體
      暴力，並伴隨極端不堪入耳之言語暴力，致使原告長期生活於精神及身體上之
      不法侵害中。原告念及夫妻情義，百般容忍，期被告能修正自己行為，然被告
      無視夫妻情誼，非但不知尊重、疼惜原告，反而變本加厲，下手愈加凶殘，毫
      不留情動手毆打原告，致使原告傷痕累累，人格尊嚴受到嚴重侵犯，精神痛苦
      已無可再容忍之程度，於八十五年間即暫避居台中縣霧峰鄉○○路一四六巷五
      九弄二四號娘家，迄今已逾八年，惟被告亦不能克制，未幾被告亦到上開原告
      娘家住處騷擾，輕以言語大聲辱罵，重則以漆毀壞門窗，此實令原告心寒至極
      ，被告絲毫無念及夫妻情分存在，已令原告難以繼續與被告共同生活，對此婚
      姻亦不敢抱以任何幸福之期待等情。按婚姻本係基於男女雙方之合意，以營終
      生共同生活為目的，倘依客觀之標準，婚姻已生破綻而無回復之希望者，即應
      准予離婚，此亦為民法第一千零五十二條第二項依破綻主義所增訂之理由。基
      此，本件被告於婚後非但不負擔家計，且有毆打、侮辱原告之種種惡行，均使
      兩造早已形同陌路，婚姻關係應存之互信、互諒、互愛蕩然無存，而原告長期
      飽受身體上或精神上之痛苦，已難平復，實無法再與被告維持婚姻關係，且兩
      造分居已逾八年，感情既已破裂，難以維持婚姻關係，為此本於民法第一千零
      五十二條第一項第三款及第二項請求准許裁判離婚。並請法院就原告主張數項
      訴訟標的之法律關係，選擇其中之一，為原告勝訴之判決。
三、證據：提出戶籍謄本二份為證，並請求傳訊證人即原告父親范子才及證人李如惠
    。
乙、被告方面：
    被告未於言詞辯論期日到場，亦未提出任何書狀作何聲明或陳述。
    理      由
一、本件被告未於言詞辯論期日到場，核無民事訴訟法第三百八十六條所列各款情形
    ，爰依原告之聲請，由其一造辯論而為判決。
二、原告主張兩造於七十八年六月三日結婚，目前婚姻關係存續中，業據原告提出戶
    籍謄本二紙為證。
三、按婚姻係以夫妻之共同生活為目的，配偶應互信互賴、相互協力，以保持共同生
    活之圓滿、安全及幸福，因而夫妻應相互尊重以增進情感和諧及誠摯之相處，此
    為維持婚姻之基礎，若此基礎不復存在，致夫妻無法共同生活，無復合之可能者
    ，即應認有難以維持婚姻之重大事由存在。但其事由應由夫妻一方負責者，僅他
    方得請求離婚，是其所採者為消極破綻主義精神，而非積極破綻主義。關於是否
    為難以維持婚姻之重大事由，其判斷標準為婚姻是否已生破綻而無回復之希望。
    至民法第一千零五十二條第二項但書規定：「難以維持婚姻之重大事由應由夫妻
    之一方負責者，僅他方得請求離婚」，並非規範於夫妻雙方均可歸責時，禁止任
    何有責一方以婚姻無可維持之重大事由，提起離婚之訴。然亦非肯認單獨之有責
    配偶之離婚請求，否則無異承認恣意離婚，破壞婚姻秩序，且有背於道義，尤其
    違反自己清白（clean hands)之法理，有欠公允，同時亦與國民之法感情及倫理
    觀念不合。亦即一旦婚姻有違婚姻之目的，達破裂難以維持者，雙方縱均無過失
    或均有過失，亦均得請求離婚。惟如足以構成離婚原因之重大事由，應由夫妻之
    一方負責者，僅他方得請求離婚；倘若該重大事由，係夫妻間共同可歸責之過失
    行為所造成，夫妻雙方均須負責時，則應衡量比較雙方之有責程度，而許責任較
    輕之一方向應負主要責任之他方請求離婚，以符合公平；如雙方之有責程度相同
    ，則雙方均得請求離婚，因而採消極（相對）破綻主義（最高法院八十八年台上
    字第一五一五號裁判、八十九年台上字第二三一六號裁判、九十年台上字第一九
    六五號、九十一年台上字第二０二三號裁判參照、89年11月台灣高等法院法律座
    談會參照）。又婚姻是否已生破綻而無回復之希望，應斟酌破壞夫妻共同生活之
    具體情事，是否客觀上達於動搖夫妻之共同生活，而喪失維持婚姻之意欲為斷。
    換言之，在當事人所主張難以維持婚姻之事實，在客觀上是否已達於倘處於同一
    境況，任何人均將喪失維持婚姻意欲之程度以決之。經查︰
    (1)原告主張與被告之感情自婚後即不甚融洽，且被告並無從事工作生產，並經常
      於酒後對原告施加暴力，原告於八十五年六月間在不堪受虐下離家出走，暫避
      居霧峰鄉娘家，迄今已逾八年，其間兩造亦未曾再有同居之行為等情，據證人
      即原告之父范子才到庭證稱：「被告對我女兒不好，他經常喝酒後就打我女兒
      ，我女兒被打後會回家，有時被告喝酒我女兒就回家躲。他們住所距離我家很
      近，約十五分鐘路程，騎車約三分鍾就可以到。我女兒於八十五年間因被打回
      家住之後，就沒有再回去了，我女兒有時被打得無法動彈，躺在床上不動。」
      及「被告從未要來接回我女兒，他只有喝酒後會來鬧，他會撞門，有時還噴漆
      在門上，約鬧有十五次，有時他喝醉就在門外大聲叫囂，說要跟我女兒離婚，
      不讓她回家。最後一次於九十一年間，之後就沒有再來過。被告沒有打過電話
      到我家」等語（見本院九十四年三月十日言詞辯論筆錄第三、四頁）。觀諸證
      人范子才係原告父親，且自八十五年間因原告於被告施暴後，即避居娘家，而
      與原告共同生活迄今，對於兩造間之婚姻狀況自當知之甚稔，茍非有此事實，
      衡情應不致於杜撰誣陷前揭事實，是證人范子才所為上開證述，應值採信。綜
      上各情，及證人證詞觀之，原告主張被告因酒品不好，動輒於酒後對原告施以
      拳打腳踢之肢體暴力，致使原告及長期生活於精神及身體上之不法侵害中。原
      告念及夫妻情義，百般容忍，期被告能修正自己行為，然被告無視夫妻情誼，
      非但不知尊重、疼惜原告，反而變本加厲，下手愈加凶殘，毫不留情動手毆打
      原告，致使原告傷痕累累，人格尊嚴受到嚴重侵犯，精神痛苦已無可再容忍之
      程度，而暫避居台中縣霧峰鄉○○路一四六巷五九弄二四號娘家，惟被告亦不
      能克制，未幾被告亦到上開原告娘家住處騷擾，此實令原告心寒至極，被告絲
      毫無念及夫妻情分存在，已令原告難以繼續與被告共同生活，對此婚姻亦不敢
      抱以任何幸福之期待等情，尚非無由，堪信為真實。
    (2)又證人李如惠到庭證述：「原告還住在我們那邊時，被告經常喝酒，又沒有工
      作，還會毆打原告，我們鄰居都知道，原告被打時會哭，聲音又很大，我都有
      聽到。有一次被告還拉扯原告的頭髮，將她拖到三合院的庭院，因聲音很大，
      我有跑過去看，當時有很多鄰居在圍觀。被告於八十三、四年間，經常用手或
      對原告摔東西或拉原告的頭髮，左鄰右舍都知道的事，原告經常被打時喊救命
      」等語（見本院九十四年三月三十一日言詞辯論筆錄第二頁）。觀之證人李如
      惠為兩造之鄰居，各與兩造關係相當，苟非有此事實，衡情應不致於杜撰誣陷
      被告前揭事實，亦無維護對造之必要，況被告經合法通知，既不於言詞辯論期
      日到場爭執，亦不提出書狀答辯以供本院斟酌，是觀諸上情，證人李如惠上開
      證詞，應堪可採。是兩造共同生活期間，被告非但不念結髮之恩，一再對原告
      不法侵害行為，毫不留情出手毆打原告，並伴隨極端不堪入耳之言語暴力，被
      告不斷騷擾、不法侵害原告人格尊嚴與人身安全，原告雖一再相忍，而隱忍不
      理，被告亦不知收斂暴行。綜上，原告主張被告不定期突如其來的痛毆原告，
      非但致使原告傷痕累累，且長期生活於不安恐懼之中，原告精神創傷非筆墨可
      形容，被告絲毫無念及夫妻情分存在，已令原告難以繼續與被告共同生活，應
      與事實相符而可採信，
    (3)末查被告於兩造共同生活期間，動輒因細故即遽而加諸傷害行為於原告，原告
      豈能免於恐懼及驚慌，進而營運共同之生活關係。而原告避居娘家久未返家，
      被告非但未明確表示前往接回原告，反而三番兩次到原告娘家住所騷擾，甚且
      逕以暴力方式，解決情緒上不滿。觀之上情，益見兩造平日相處之情形，非但
      在主觀上，兩造婚姻生活已生嚴重磨擦，甚且原告認婚姻關係之維繫係非常痛
      苦，兩造心靈上無法契合外，更不能相互提攜照顧。是依雙方共同生活之全盤
      情況而觀察，被告施暴或不負擔家庭生計生活，已有所不該，更顯被告無心維
      繫婚姻，並導致兩造婚姻關係不穩定。是原告主張上情應認為屬於難以維持婚
      姻之重大事由，兩造結髮情義已絕，其難再與被告共同生活，維持婚姻，其受
      有不可忍受之痛苦，且兩造已逾八年，難以維持婚姻之狀態，亦應由被告負主
      要責任乙節，自非無由。依上情節以觀，本院審酌原告所提之證據，自應認原
      告主張兩造不能和諧相處，被告不能扶持、尊重原告，原告認其精神上受有不
      可忍受之痛苦，兩造婚姻已生破綻，其基礎亦已動搖，已無法維持正常之婚姻
      生活乙情為真實。
四、按維護人格尊嚴與確保人身安全，為我國憲法保障人民自由權利之基本理念。而
    增進夫妻情感之和諧，防止家庭暴力之發生，以保護婚姻制度，亦為社會大眾所
    期待。且婚姻以夫妻之共同生活為其目的，夫妻應以誠摯相愛為基礎，共同建立
    和諧美滿幸福之家庭。徵之被告無視於原告身為人妻應有之尊嚴，率爾於酒後以
    暴力相待並以不堪入耳之言語辱罵之，此依一般社會通念已含有侮辱輕蔑對方之
    含意在內。再者，婚姻關係制度設計之本意，在使原來之個體透過此一關係獲得
    更多之幸福，如婚姻關係之維繫，僅為考量婚姻之形式，而反增痛苦，則有無繼
    續維繫之必要，已值存疑。此外，健全之一方於脫離婚姻關係後，當可擺脫婚姻
    之陰影，尋求自我實現之機會，依憲法保障基本人權之精神，並無加以限制之必
    要，此與他方主觀上之嫌惡無關。是本件兩造上揭生活上敵對障礙，及分居長達
    八年餘，客觀上已達於不能排除之程度，則兩造徒有夫妻之名，用以羈伴雙方，
    亦為婚姻之目的所不容，任何人處於此情況下，均會有喪失維持婚姻之意欲，而
    同居義務及扶助乃夫妻關係最重要之基礎，捨此則難期婚姻關係之穩定與健全。
    況衡諸常情，被告若誠摯地希望與原告共同負起對家庭之責任，或負起對子女家
    庭教育，身心之健全發展及培養倫理道德等習性之責任，被告更應勉力為之，被
    告竟以不法侵害之方式騷擾、傷害原告，此依社會上一般觀念為體察，被告有此
    行為，著實對兩造的家庭產生不良的影響，是其恩斷義絕之程度，概然可見，此
    並導致兩造無從繼續保持共同生活之圓滿，而生婚姻之破綻。再斟酌婚姻關係中
    當事人之行為、態度、年齡、性格、教育程度，及兩造分居時間之久暫，綜合考
    量，應認雙方誠摰互信之感情基礎已動搖。又觀之本件兩造婚姻關係相處歷程，
    及長達八年分居之情事，已難認兩造之婚姻有積極謀取營運共同生活，以建立包
    括精神及肉體層面永久持續之生活關係。在此情境之下，欲期兩造夫妻生活圓滿
    ，顯難達成，其婚姻基礎已頹，是兩造婚姻破裂顯已達難以維持之程度，自核與
    首開規定相符。綜上，原告主張兩造間有不能維持婚姻之重大事由，核屬有據。
    而兩造間之婚姻既已生破綻，且依一般人之生活經驗，而顯無回復之希望，從而
    原告訴請裁判離婚，洵屬正當。本院參酌上開事證，認為兩造間之婚姻已生破綻
    ，客觀上確實難以繼續維持婚姻共同生活，且顯無回復之希望。而兩造分居長達
    十餘年，相互扶持、彼此容忍之感情基礎已矢，前揭爭執之責任歸屬，比較衡量
    雙方之有責程度，被告可責程度自高於原告。揆之首揭說明，原告依民法第一千
    零五十二條第二項請求判決離婚，洵屬正當，應予准許。
五、至原告本於民法第一千零五十二條第一項第三款、第二項數款項離婚事由（訴訟
    標的），請求判決離婚，按原告起訴以單一之聲明，主張數項訴訟標的之法律關
    係，並請求法院「選擇其中之一」為原告「勝訴判決」，而未定有先後之順序，
    此請求法院就原告之訴有理由時，就各該訴訟標的『擇一』為其勝訴判決者，此
    為訴之選擇合併（參姚瑞光教授著民事訴訟法論第三二０頁）。是原告其訴訟標
    的雖有數項，而僅有單一之聲明，其既以數項訴訟標的法律關係為選擇合併性之
    主張，本院為原告勝訴之判決時，既認其中一項訴訟標的為有理由者，即應為原
    告勝訴之判決。是本件原告上開請求，既經本院審認有理由而准予離婚，則原告
    另依據民法第一千零五十二條第一項第三款之規定訴請離婚，既為選擇合併，本
    院自無庸再予審認，併此敘明。
六、據上論結：原告之訴，為有理由，並依民事訴訟法第第三百八十五條第一項前段
    、七十八條，判決如主文。
中　　　華　　　民　　　國　　九十四　　年　　　四　　　月　　 十四　　 日
                                  臺灣臺中地方法院家事法庭
                                      法   　官　 楊  熾  光
正本係照原本作成。
如對本判決上訴，須於判決送達後二十日之不變期間內，向本院提出上訴狀。
中　　　華　　　民　　　國　　九十四　　年　　　四　　　月　　 十四　　 日
                                      書　記　官
